【裁判字號】    89,台上,7134
【裁判日期】    891123
【裁判案由】    侵占
【裁判全文】
最高法院刑事判決                              八十九年度台上字第七一三四號
    上  訴  人  甲○○
右上訴人因侵占案件，不服台灣高等法院中華民國八十七年七月二十一日第二審更審
判決 (八十六年度上更(一)字第六八○號，起訴案號：台灣桃園地方法院檢察署八十三
年度偵字第一○一三九號 )，提起上訴，本院判決如左：
    主  文
上訴駁回。
    理  由
按刑事訴訟法第三百七十七條規定，上訴於第三審法院，非以判決違背法令為理由，
不得為之。是提起第三審上訴，應以原判決違背法令為理由，係屬法定要件。如果上
訴理由狀並未依據卷內訴訟資料，具體指摘原判決不適用何種法則或如何適用不當，
或所指摘原判決違法情事，顯與法律規定得為第三審上訴理由之違法情形，不相適合
時，均應認其上訴為違背法律上之程式，予以駁回。本件上訴人甲○○上訴意旨略稱
：(一)、上訴人不認識游仁傑，並未收到其任何款項，游仁傑於偵查中亦證稱其係向劉
瑲鎰買車，車款為新台幣 (下同 )五十八萬五千元，錢都交給劉瑲鎰，並不認識上訴
人；而告訴代理人趙嵐蘭則稱車款五十五萬五千元，上訴人於民國八十二年七月八日
交付公司定金五千元，餘款由劉瑲鎰簽發面額三十萬元及二十五萬元支票兩紙，經上
訴人轉交建富汽車股份有限公司 (下稱建富公司 )，僅三十萬元之支票兌現，嗣上訴
人共交付建富公司二十九萬八千七百六十三元，除十二萬五千一百三十八元部分繳交
延誤利息外，餘則繳付車款，尚欠七萬六千三百七十五元。然原判決附表編號一竟認
游仁傑交付車款予上訴人，上訴人侵占二十五萬元，經建富公司凍結薪水二十三萬四
千五百七十四元，尚欠車款一萬五千四百二十六元云云，顯與游仁傑、趙嵐蘭之供述
不符，有理由矛盾之違法。(二)、客戶林漢雄、鄭劍廷係向劉瑲鎰購車，車款由劉瑲鎰
收取，上訴人係收受劉瑲鎰簽發之林漢雄二紙支票後，轉交給建富公司。沈金龍係向
業務員范姜坤正購車，車款交上訴人，上訴人轉借予劉瑲鎰並將其簽發之二紙支票交
付建富公司。楊君麒係劉瑲鎰介紹買車，交車時上訴人與劉瑲鎰共同點交車款，後將
該款轉借劉瑲鎰，言明三日內歸還，但劉瑲鎰卻於上訴人出國期間即不知去向。陳淑
玲係向業務員石程旗購車，石程旗將車款票據交上訴人，上訴人轉借劉瑲鎰，劉瑲鎰
持交許朝明清償債務。均非上訴人侵占，原判決認上訴人侵占各該車款，有認定事實
不憑證據之違法。又上訴人如有不法意圖，大可獨吞逕向客戶收取之車款，何須與劉
瑲鎰共謀侵占。原判決認上訴人與劉瑲鎰有犯意聯絡，行為分擔，顯違論理法則，且
未敘明憑以認定共犯之理由，亦有理由不備之違法。(三)、建富公司容許業務員於收到
客戶所繳交車款後，三天繳回公司，故在平時即偶有先行挪用，屆期再繳回公司之情
。而劉瑲鎰至少曾以相同方式向上訴人調過六部汽車以上，並以其本人支票支付建富
公司，均有兌現。是上訴人收取前開車款後，再以相同方式支付予建富公司，應為公
司所同意收受，公司亦未因上訴人之行為而陷於錯誤，至上訴人交付公司之支票遭退
票而未獲清償，乃民事債務不履行之問題。上訴人並未料到劉瑲鎰因經濟陷入窘境，
所簽發交付之支票均遭退票，使公司蒙受損失，乃自行交付公司現金二十九萬八千七
百六十三元，並同意不領薪水，以償還公司債務。原判決附表編號一係以上訴人現金
繳納，非以凍結薪水抵扣，原審之認定有證據上理由矛盾之違法。(四)、上訴人以所屬
業務員名義掛業績及簽立切結書從事汽車買賣交易，係業務員可獲得點數獎金並樂意
接受之行為，且上訴人為主管，須連帶保證，該切結書始生效力，業務員個人並無須
負任何民刑事之法律責任，此確係公司容許甚至同意之行為。故上訴人偽簽切結書，
並無偽造文書之認識及犯意。原審就此辯解未予採取，亦未敘明理由，自有判決理由
不備之違法云云。
惟查：證據之取捨、事實之認定，乃事實審法院職權行使之範圍，茍其證據之取捨及
事實之認定，不違背經驗法則與論理法則，即不容任意指摘為違法。原判決依據上訴
人供承確有挪用車款供劉瑲鎰周轉，告訴人代理人之指述，證人翁淑娟、林逸誠於原
審前審之供證及購車客戶游仁傑、沈金龍、范姜坤正、林漢雄、陳萌安、鄭劍廷、姜
添田於偵查中之證述，卷附上訴人親簽之切結書三紙及以陳萌安、林逸誠名義偽造簽
立之切結書三紙、客戶沈金龍付款收據一紙、劉瑲鎰簽發之支票暨退票理由單影本五
紙等證據，綜合判斷，認上訴人確有於八十二年七月至八月間冒用所屬業務員陳萌安
、林逸誠名義，連續偽造切結書，分別持交建富公司領取新車，並將如原判決附表所
載車款二百八十萬七千元侵占之犯行，因而撤銷第一審無罪之判決，改判依刑法第二
百十六條、第二百十條、第三百三十六條第二項之牽連犯，從一重論處上訴人共同連
續意圖為自己不法之所有，而侵占對於業務上所持有之物罪刑。已敘明其所憑之證據
及認定之理由，並就上訴人否認與劉瑲鎰共謀犯罪，辯稱：因公司規定三天內收回車
款，劉瑲鎰急需用錢才挪用車款給他，伊也是受害人云云，乃卸責之詞，不足採信，
於理由內詳加說明及指駁。經核所為論斷，均與卷內資料相符，從形式上觀察，並無
認定事實不依證據或有何採證違背經驗法則、論理法則等違法情形存在。而侵占罪為
即成犯，凡對自己持有之他人所有物，有變易持有為所有之意思時，即應構成犯罪，
縱事後將侵占之物設法歸還，亦無解於罪名之成立。建富公司雖允許銷售人員於交車
後三日內，將車款收齊交回公司，惟係限於購車客戶未付清車款而有先行交車必要之
情形下，始准其銷售人員切結將於三日內將客戶所欠車款收齊繳回公司後，先行交車
，並非同意銷售人員於交車後三日內可就已收執之車款自行處分，而於三日期滿後再
繳回公司，此觀卷附各切結書所載文義自明，建富公司並陳明「此乃營業上考慮給予
客戶方便，並非允許業務員將客戶所交款項挪用他處而於三日內以同等款項交付公司
」（見上更(一)卷第五五頁反面、第五六頁）。又建富公司已指稱其業務副理除基本底
薪、賣車佣金外，因可就旗下業務員所賣車輛數額再抽取佣金，故不需業績，副理與
業務員之差別在於業務員除賣車佣金外，每輛車尚有點數獎金，故賣愈多點數愈多，
基本底薪亦相對隨之提高，進而可高升專員、課長……等，副理如將業績掛給業務員
，除增加公司點數獎金成本外，因被掛名之業務員增加級數，易致公司判斷錯誤，誤
認被掛名之業務員業績良好，自不可因業務員樂意接受，即認虛掛業績之行為無損害
公司之虞，故其並不允許此等行徑（見一審卷第六五頁反面、上訴卷第十六頁、上更
(一)卷第五五頁）；而上訴人於原審，亦不否認虛掛業績會致公司增加獎金支付（見上
更(一)卷第一○七頁）。又依切結書所載，立切結書之銷售人員如未能於三日內收齊車
款繳回公司，願負賠償責任。是原審認上訴人冒用陳萌安、林逸誠名義偽造切結書，
足以生損害於陳萌安、林逸誠須擔負法律責任及建富公司業績獎金發給之正確性，理
由中復為相同之論述，自無判決不備理由之違法。又原判決已說明其憑以認定上訴人
與劉瑲鎰共同侵占車款之依據，雖其附表編號一「被告侵占客戶車款金額」欄所載「
客戶於八十二年七月八日交付現金五十五萬五千元予被告」，與游仁傑於偵查中供證
其係將購車款交付劉瑲鎰一節有所不符，而不無瑕疵，但此於原審所認上訴人係與劉
瑲鎰共同侵占之判決本旨顯無影響，依刑事訴訟法第三百八十條規定，尚不得據為第
三審上訴之理由。至上訴人侵占車款後，經建富公司追索並凍結其薪資，所清償之金
額縱與建富公司抵充各筆被侵占車款之順序或額數有所爭執，要屬民事範疇，自不得
據為適法之第三審上訴理由。其餘上訴意旨，徒憑己意，對原審認事、採證職權之適
法行使及已為論斷之事項，恣意爭辯，均非依據卷內訴訟資料具體指摘原判決有何違
背法令，自不足據以辨認原判決已具備違法形式。其上訴違背法律上之程式，應予駁
回。又本件侵占部分雖屬刑事訴訟法第三百七十六條第三款之案件，惟於修正刑事訴
訟法施行前，原得上訴於第三審法院，且已繫屬於法院，依刑事訴訟法施行法第五條
第一項規定，仍應依施行前之法定程序終結之，附此說明。
據上論結，應依刑事訴訟法第三百九十五條前段，判決如主文。
中      華      民      國    八十九    年     十一     月    二十三    日
                              最高法院刑事第十一庭
                                  審判長法官  陳  炳  煌
                                        法官  陳  正  庸
                                        法官  陳  世  雄
                                        法官  吳  信  銘
                                        法官  徐  文  亮
      右正本證明與原本無異
                                              書  記  官
中      華      民      國    八十九    年     十一     月    二十九    日


司法院資訊處製作；財團法人民間司法改革基金會備份。
